【裁判字號】    98,上易,932
【裁判日期】    990119
【裁判案由】    詐欺
【裁判全文】
臺灣高等法院高雄分院刑事判決         98年度上易字第932號
上  訴  人  臺灣高雄地方法院檢察署檢察官
被      告  甲○○
上列上訴人因被告詐欺案件，不服臺灣高雄地方法院98年度簡上
字第657 號中華民國98年10月27日第一審判決（起訴案號：臺灣
高雄地方法院檢察署98年度偵字第2194號），提起上訴，本院判
決如下：
    主  文
原判決撤銷。
甲○○犯幫助詐欺罪，處拘役伍拾日，如易科罰金，以新臺幣壹
仟元折算壹日。
    事  實
一、甲○○雖得預見提供金融機構帳戶之存摺、金融卡及密碼予
    他人使用，足以幫助他人提領獲取詐欺之犯罪所得，竟仍不
    違背其本意，基於幫助詐欺之不確定故意，於民國97年3 月
    初某日，在高雄縣鳳山市某處，將其在臺灣土地銀行中正分
    行開立之000000000000號帳戶（下稱上開帳戶）之存摺、提
    款卡及密碼等物交予真實姓名、年籍均不詳之成年人使用，
    嗣該成年人及其所屬之詐欺集團中某成員取得上開帳戶後，
    意圖為自己不法之所有，於97年3 月31日，佯稱係桃園縣警
    察局警員「陳小忠」，撥打電話向乙○○訛稱其金融帳戶已
    遭他人冒用，要求乙○○將其名下金融帳戶之存款匯入指定
    之監管帳戶內，以利控管，致乙○○信以為真而陷於錯誤，
    遂依指示陸續匯款至詐騙集團成員指定之帳戶，其中於97年
    5 月23日，在國泰世華商業銀行和平分行匯款新臺幣（下同
    ）7 萬元至甲○○之上開帳戶後，發覺有異始知受騙。
二、案經台中縣警察局豐原分局移送臺灣高雄地方法院檢察署檢
    察官偵查起訴。
    理  由
壹、程序方面
    按現行刑事訴訟法為保障被告之反對詰問權，排除具有虛偽
    危險性之傳聞證據，以求實體真實之發見，於該法第159 條
    第1 項明定被告以外之人於審判外之言詞或書面陳述，除法
    律有規定者外，不得作為證據。又被告以外之人於審判外之
    陳述，雖不符前四條之規定（即刑事訴訟法第159 條之1 至
    同條之4 ），而經當事人於審判程序同意作為證據，法院審
    酌該言詞陳述或書面陳述作成時之情況，認為適當者，亦得
    為證據；當事人、代理人或辯護人於法院調查證據時，知有
    第159 條第1 項不得為證據之情形，而未於言詞辯論終結前
    聲明異議者，視為有前項之同意，刑事訴訟法第159 條之5
    定有明文。本件檢察官、被告並未就卷內證據資料之證據能
    力有所爭執，且迄於言詞辯論終結前，均未主張有刑事訴訟
    法第159 條第1 項不得為證據之情形，是應認已同意卷內證
    據均得作為證據，且經本院審酌後，認無不適當之情形，應
    認本案調查之卷內證據均有證據能力，合先敘明。
貳、實體方面
一、訊據被告甲○○否認有何幫助詐欺犯行，辯稱：上開帳戶係
    伊申請勞工貸款之帳戶，因為很少使用，便將該帳戶之存摺
    及提款卡訂在一起，並將提款卡之密碼寫在存摺上面，以免
    忘掉密碼；伊於97年5 月19日，從慶豐銀行之帳戶轉帳505
    元至上開帳戶，以繳還貸款，當時伊騎機車去青年路之慶豐
    銀行自動櫃員機，並攜帶上開帳戶之存摺、提款卡，以便察
    看帳號來進行轉帳，後來伊將該帳戶之存摺放在褲子之後面
    口袋，可能因此不慎遺失上開帳戶；伊發現上開存摺、提款
    卡遺失後，有於同年月26日打電話向土地銀行掛失；伊並未
    提供上開帳戶予詐騙集團使用等語。
二、經查：
（一）臺灣土地銀行中正分行、帳號000000000000號帳戶為被告
      所有，於97年1 月17日申辦開戶之事實，有臺灣土地銀行
      中正分行97年7 月14日正存字第0970000314號函、身分證
      及健保卡影本、客戶歷史交易明細查詢各1 份等件在卷可
      稽（見警卷第17至21頁）。又告訴人乙○○因遭詐騙集團
      詐騙，於97年3 月31日起，陸續匯款至詐騙集團成員指定
      之帳戶，其中於97年5 月23日，在國泰世華商業銀行和平
      分行（下稱國泰世華銀行）匯款7 萬元至被告所有之上開
      帳戶等情，業經證人即告訴代理人吳心儀於警詢中證述明
      確（見警卷第4 至6 頁）；復有國泰世華銀行匯出匯款回
      條、詐騙集團偽造之臺灣臺中地方法院檢察署強制性資產
      凍結執行書、刑事傳票各1 份附卷可參（見警卷第7 、15
      、16頁），是上開事實足堪認定。從而，被告所有之上開
      帳戶，確於97年5 月23日由不詳之詐騙集團成員使用於詐
      欺取財犯行無疑。
（二）查上開帳戶係被告於97年1 月間申請勞工貸款10萬元之匯
      款帳戶，被告於每月25日需還款303 元，並由此帳戶自動
      扣繳該金額等情，為被告所自承（見原審二卷第25、107
      頁）；復有上開帳戶之客戶歷史交易明細查詢資料在卷可
      查（見警卷第19至21頁頁），上開帳戶係被告用以繳還其
      勞工貸款之本息，並非閒置久放未予注意之帳戶，亦可認
      定。而實務上提供新設或已停用之帳戶，固屬販賣人頭帳
      戶個案之常見特徵，惟非必然之手段；被告於97年1 月15
      日起申請紓困貸款，同年1 月25日撥款，貸款利息由存款
      帳戶內扣款，被告自97年4 月25日迄今，未繳付貸款利息
      等情，有台灣土地銀行中正分行98年12月24日正放字第09
      80000575號函及附件客戶歷史交易明細表在卷可按（本院
      卷第48-49 頁），可見被告自97年4 月25日起，即對每期
      區區數百元之利息不加繳納，是其並非無將上開帳戶交予
      詐騙集團成員使用之可能。再者，被告自稱於97年5 月間
      ，發現帳號、金融卡遺失，曾去電臺灣土地銀行中正分行
      ，辦理上開帳戶存摺及提款卡之掛失等語，查被告固有於
      97年5 月26日去電臺灣土地銀行中正分行聲明金融卡、帳
      戶遺失，此有臺灣土地銀行中正分行98年7 月21日正存字
      第0980000354號函在卷可查（見原審二卷第16頁），惟查
      ，被告於警詢時供稱：該帳戶在97年5 月20幾日在鳳山市
      遺失，不知道會被詐欺集團拿去使用云云（警卷第2 頁）
      ；於偵查中則供稱: 該帳戶於97年2 、3 月初，在鳳山市
      騎機車放在褲子口袋遺失等語（偵卷第4 頁），其對帳戶
      遺失之時間供述已有不一，且於97年5 月26日（星期二）
      電聯銀行請求掛失金融卡，而被告的銀行帳戶「正巧」於
      97年5 月23日（星期六）由詐騙集團使用，其間機關巧合
      ，更足認被告是為配合詐騙集團而將掛失時間拖延至被害
      人匯款之後。何況，目前社會上一般人防詐之意識甚高，
      從事詐騙行為之人必使出相當方法，始能詐騙得逞。是以
      該行騙之人絕不可能將其好不容易詐得之金錢，存入自己
      無法確實掌控之帳戶內，否則難保該帳戶名義人不會在受
      騙者匯入款項後，突然將帳戶掛失凍結或變更印鑑、密碼
      ，致使其無從取得該詐得之贓款，甚至遭帳戶名義人將帳
      戶內之款項提領一空，而失其行騙之目的。故此，詐騙之
      徒欲以他人帳戶供作贓款之出入帳戶，勢必會先徵得帳戶
      所有人之同意，確定該帳戶得以順利使用無虞之後，才有
      加以利用之可能。是被告辯稱其記載密碼於帳號末頁，存
      摺、提款卡均遭竊云云，顯與常情不符，實難採信。本案
      應係被告提供其上開帳戶之存摺、提款卡等物予詐騙集團
      之成員使用，始為實情。按今日一般人至郵局或銀行開設
      帳戶並非難事，故如非供犯罪之非法使用，用以逃避檢警
      機關之追查，衡情自無置自己名義之帳戶不用，而有使用
      他人帳戶之必要。因金融存款帳戶事關存戶個人財產權益
      之保障，故具有高度專有性，是除非本人或與本人有親密
      關係者，難認在他人間有何理由可自由流通使用該帳戶。
      且一般人亦皆有妥善保管其帳戶存摺、提款卡及密碼，以
      防阻他人任意使用其帳戶之認識。縱因特殊情況偶有交付
      他人使用之必要，亦必然深入瞭解用途後，始提供使用，
      方符常情。再者，該等專有物品如落入不明人士手中，極
      易被利用為與財產有關之犯罪工具，此乃具備一般生活智
      識者皆能體察之常識，參以邇來詐騙之徒使用他人帳戶，
      作為指示被害人匯款之犯罪手法層出不窮，並廣經媒體披
      載，凡對社會動態尚非全然不予關注者均能知曉。本案如
      上所述，被告為高職畢業，61年次（警卷第1 頁），並陳
      稱擔任業務員，名下約有10個金融帳戶等語（本院卷第62
      頁），於提供上開帳戶予他人使用之時，已係成年人，足
      認其心智成熟，亦應具一般智識程度及社會經驗，對於上
      開各情，自有認識。然其卻將自己前開帳戶之存摺、提款
      卡及密碼提供予姓名年籍不詳之成年人，以致遭作為詐欺
      取財之出入帳戶使用，復自恃系爭帳戶內沒有存款，自己
      並不會蒙受損失，足見被告主觀上顯具有縱使其所提供之
      上開帳戶存摺、提款卡，遭持以作為詐欺取財之匯款帳戶
      之用，亦不違背其本意之不確定故意甚明。
（三）綜上所述，被告所為置辯，顯係卸責之詞，不足採信。本
      案事證已臻明確，被告上開犯行洵堪認定。
三、按刑法上之幫助犯，係對於犯罪與正犯有共同之認識，而以
    幫助之意思，對於正犯資以助力，而未參與實施犯罪之行為
    者而言（最高法院75年度臺上字第1509號、88年度臺上字第
    1270號判決意旨可資參照）。是以如未參與實施犯罪構成要
    件之行為，而係出於幫助之意思提供助力，即屬幫助犯，而
    非共同正犯。被告交付上開存摺、提款卡、密碼予詐騙集團
    中之成員，使詐騙集團對不特定人施詐，經被害人匯款至被
    告上開帳戶，以利詐騙集團施詐得逞，對於詐騙集團施以助
    力，僅屬幫助犯，自應成立刑法第30條第1 項前段、第339
    條第1 項之幫助詐欺取財罪。又被告既為詐欺取財罪之幫助
    犯，爰依刑法第30條第2 項規定減輕其刑。
四、原審未仔細勾稽，遽認被告犯罪不能證明，而為無罪之諭知
    ，認事用法，均有未洽，檢察官執此為上訴意旨，指摘原判
    決不當，求予撤銷改判，為有理由，自應由本院予以撤銷改
    判。爰審酌被告尚無前科，有臺灣高等法院被告前案紀錄表
    1 份在卷可稽，素行良好，其擅自提供帳戶供他人非法使用
    ，使犯罪者隱匿真實身分，增加檢警犯罪偵查之困難性，不
    肖之徒，則爭相倣傚，藉此手段詐財，日益猖獗，致使受害
    民眾不斷增加，若不針對提供人頭帳戶者，予以適度之刑罰
    ，顯然無法抑制該類型犯罪之發生，並衡酌被告本身僅提供
    帳戶，並未實際參與詐欺取財之犯行，縱有獲利，應屬有限
    ，可責難性較為輕微，被害人受有7 萬元之損害，並斟酌其
    犯罪之動機、目的、手段等一切情狀，量處如主文第2 項所
    示之宣告刑，並諭知以新台幣1000元折算1 日之易科罰金折
    算標準。
據上論斷，應依刑事訴訟法第369條第1項前段、第364條、第299
條第1項前段，刑法第30條第1項前段、第2項、第339條第1 項前
段、第41條第1項，刑法施行法第1條之1，判決如主文。
本案經檢察官鄭銘謙到庭執行職務。
中    華    民    國    99    年    1     月    19    日
              刑事第六庭    審判長法  官  王憲義
                                  法  官  邱永貴
                                  法  官  簡志瑩
以上正本證明與原本無異。
不得上訴。
中    華    民    國    99    年    1     月    19    日
                                  書記官  吳新貞
附錄本判決論罪科刑法條：
中華民國刑法第339條第1 項
意圖為自己或第三人不法之所有，以詐術使人將本人或第三人之
物交付者，處5 年以下有期徒刑、拘役或科或併科1 千元以下罰
金。

司法院資訊處製作；財團法人民間司法改革基金會備份。
